臺北高等行政法院簡易判決　　　　　　　　　　　　　九十一年度簡字第四五六號
　　原　　　告　甲○○
　　被　　　告　法務部
　　代　表　人　乙○○
　　訴訟代理人　丙○○
　　　　　　　　丁○○
右當事人間因申報公職人員財產事件，原告不服行政院中華民國九十年三月二十七日
台九十訴字第０一六八八０號訴願決定，提起行政訴訟，本院判決如左：
    主  文
原告之訴駁回。
訴訟費用由原告負擔。
    事  實
一、事實概要：
  Ａ、原告任職財政部高雄市國稅局審查二科執行業務股股長，為公職人員財產申報
      法第二條第一項第十一款所定應申報財產之人員。
  Ｂ、原告於民國（下同）八十八年十二月二十七日依公職人員財產申報法第二條規
      定申報八十八年度之財產時，其本人所有存款部分申報新台幣（下同）一、○
      ○○、○○○元，其配偶存款部分亦申報一、○○○、○○○元，經原告所屬
      高雄市國稅局政風室（受理申報機關）依據「政風機構辦理公職人員財產申報
      資料審核作業要點」規定公開抽籤抽中進行審查。
  Ｃ、經高雄市國稅局政風室審查結果，查得原告存款合計一、三九九、三四二元，
      短報三九九、三四二元，其配偶存款合計一、六八八、二九二元，短報六八八
      、二九二元，另事業投資部分，原告亦未申報其配偶投資飛信半導體九００、
      ０００元、雅智公司一００、０００元。高雄市國稅局政風室乃將上述違章事
      實陳報被告政風司，被告乃依據公職人員財產申報法第十一條第一項後段規定
      ，認定原告故意申報不實，於八十九年九月四日以法八十九財申罰字第○一四
      二六二號罰鍰處分，處以原告罰鍰七萬元。
  Ｄ、原告不服上開罰鍰處分，乃向行政院提起訴願，經該院以九十年三月二十七日
      台九十訴字第０一六八八０號訴願決定書決定駁回，原告乃向本院提起行政訴
      訟。
二、兩造聲明：
  Ａ、原告聲明：
      求為判決撤銷原處分及訴願決定。
  Ｂ、被告聲明：
      求為判決駁回原告之訴。
三、兩造之爭點：
  Ａ、原告主張之理由：
    １、按「公職人員明知應依規定申報，無正當理由不為申報，處新台幣六萬元以
        上三十萬元以下罰鍰。其故意申報不實者，亦同。」，公職人員財產申報法
        第十一條第一項定有明文。又「受理申報機關認為申報人故意申報不實者，
        應依本法第十一條第一項後段及其他有關規定處理。受理申報機關認申報人
        非故意申報不實者，應通知申報人限期補正；逾期不補正，依本法第十一條
        第一項前段及其他有關規定處理。‧‧‧」亦為公職人員財產申報資料審核
        及查閱辦法第十條第一項、第二項所明定。足見公職人員財產申報法第十一
        條第一項之處罰，必須以申報人不為申報或故意申報不實，為其構成要件。
        而受理申報之機關若認申報人故意申報不實者，即可逕依該法第十一條第一
        項後段移送法務部予以處罰。若認申報人並非故意申報不實者，始應通知申
        報人限期補正，若申報人於期限內補正，即不得予以處罰，此觀之上開條文
        之規定甚明。
    ２、查原告於八十八年十二月二十七日依公職人員財產申報法第二條規定如期申
        報財產，因填寫不完備，經受理申報機關高雄市國稅局政風室抽查後通知限
        期補正，原告於八十九年三月十七日於限期內補正，受理申報機關又於同年
        三月三十日主動給予空白申報書供填寫完整申報資料併案；受理申報機關既
        認原告非故意申報不實，通知限期補正，俟原告如期補正並經查證屬實後，
        竟將函證資料移被告機關，被告機關不查，遽以違反公職人員財產申報法第
        十一條第一項後段規定，認原告故意申報不實予以裁罰，顯有違誤。
    ３、又原告申報財產當時，因公務繁忙，於填寫財產申報表之存款及股票等資料
        時，或許較為簡略，然絕非故意申報不實，此由左列事證可知詳情：
      ａ、被告機關於處分書所舉之八件存款證明函件中，有六件係受理申報機關依
          原告八十九年三月十七日補正之帳號及餘額明細所函證之資料（發文日為
          八十九年四月五日），函證結果除理由三所述七七、五八九元外均與原告
          所提供之資料相符；另被告機關指稱原告「未申報」配偶事業投資飛信半
          導體公司九十萬元及雅智公司十萬元，並無函證資料，完全以原告補正之
          金額認定；被告機關以原告誠實補正並經查證屬實之資料（甚至未查），
          判稱原告故意申報不實，實有違證據法則及信賴保護原則。
      ｂ、被告機關於處分書引述原告訴稱「多以八十八年六、七月之資料申報」乃
          妄加之語，原告從未自述該語；事實上，原告申報之初暨補正資料均為八
          十八年底之資料，且經受理申報機關審核後，僅原告配偶委由銀行代扣水
          電雜支等二小額收支帳戶，因其備有金融卡，平時疏於整理，分別短計三
          二、三四五元及三二、六五０元，及原告按月扣薪優惠存款帳戶因長年未
          動用，亦未整理，不知利息若干，致短計一二、五九四元之利息，依公職
          人員財產申報資料審核及查閱辦法第十條第二項第六、九款規定，無須通
          知補正，受理申報機關仍通知補正，原告亦於八十九年四月二十七日如期
          補正；被告機關妄加原告之訴並稱「原告竟以半年前之資料申報」推論「
          顯有申報不實之不確定故意」，實為恣意判斷。
      ｃ、被告機關指稱原告「未申報」配偶事業投資情事，顯與事實不符，原告於
          申報之初即申報有飛信公司之投資事實，雖因「格式」有誤，並無隱瞞之
          故意（配偶為該公司之副總經理，八十八年首次取得該公司股份，因無經
          驗致誤填為有價證券「股票」欄），且於補正時與配偶充分溝通並曉以輕
          重，始由配偶口述投資金額，據實補正，被告機關未查仍執意以原告補正
          之金額指稱原告「未申報」，並予以處分，實難令人干服。
      ｄ、夫妻財產自理為現今社經之常態，尤以雙薪家庭為甚，雖申報不涉財產之
          管理、處分，但不知配偶財產詳細資料又如何申報，又豈是申報期間長短
          所能解決；原告於申報之初，配偶僅配合告知未逾百萬等語，原告不敢不
          報，仍向高雄市國稅局申調財產資料，該局所出之資料不全，因申報在即
          ，存款及股票部分乃以估計數填寫，實非得已；況當時原告父親（居住台
          北市）罹患癌症（已於八十九年十月六日辭世），身為職業婦女，南北奔
          波，又值年度結束趕辦案件，身心疲累不堪，關於財產申報縱有疏忽，絕
          無故意申報不實之意圖，所訴非故意之理由，全然未獲被告機關採納，實
          枉顧情理。
      ｅ、原告及配偶八十八年度存款總餘額僅三百多萬元，兩名未成年子女名下均
          無財產，如精於規劃，甚未達每人存款總額一百萬元之申報標準，且申報
          之初連珠寶都有申報，於補正時亦全力配合，詳實補齊明細資料供核（甚
          至影印所有存褶之存款餘額頁）未敢稍有怠慢或隱瞞，何有故意之由，被
          告機關未詳予審酌，遽以故意申報不實裁罰，自嫌速斷。
  Ｂ、被告主張之理由：
    １、本件原告提起行政訴訟，其理由略謂：渠八十八年財產申報表因填寫不完備
        ，經受理申報機關限期補正，渠依限補正，受理申報機關依渠提供之明細查
        證屬實後，竟將渠所提資料移由本部以故意申報不實裁罰，顯有違誤云云。
    ２、按公職人員及其配偶所有之應申報財產，應一併申報，又存款及事業投資每
        類總額達一百萬元，即應申報，公職人員財產申報法第五條第二項及同法施
        行細則第十九條第一項第一款分別定有明文。本件原告確有短報其本人及配
        偶所有存款、未申報其配偶事業投資情事，有原告八十八年申報表、臺灣南
        區郵政管理局八十九年四月十一日支00000000─一四五號函、第一
        商業銀行高雄分行八十九年三月三日八十九一高字第八七號函、中興商業銀
        行儲蓄部八十九年四月十二日（八九）興儲字第００四三號函、中國信託商
        業銀行股份有限公司新興分行八十九年四月十日（八九）興字第一九六二０
        ０六四號函、高雄中小企業銀行四維分行八十九年二月二十五日（八九）四
        維分銀字第二八號函、八十九年四月十一日（八九）四維分銀第八四號函、
        中國國際商業銀行高雄加工出口區分行八十九年四月十一日函、中國國際商
        業銀行楠梓分行八十九年四月十日中楠業（八九）字第０三二號函附原告及
        其配偶存款餘額表、臺灣證券集中保管股份有限公司八十九年二月二十二日
        （八九）證保企字第０二０四０號函附原告保管帳戶客戶餘額表等資料影本
        在卷可稽。
    ３、原告雖主張其係經受理申報機關通知辦理補正，補正之資料均屬正確，且其
        從未自述以八十八年六月、七月之資料申報，其申報之初及補正資料均為八
        十八年底之資料，其中若干存款合於公職人員財產申報資料審核及查閱辦法
        所定無須通知補正者，其與夫相互尊重從未過問對方財物，復因趕辦案件，
        且原告父親是時罹患癌症，原告南北奔波，致有疏漏，其配偶事業投資已申
        報於申報表之有價證券欄云云。
    ４、惟查：申報配偶財產係原告之法定義務，且申報財產不涉及財產之管理、處
        分，自難以相互尊重、未過問配偶財產資為免責之正當理由。
    ５、又原告於受理申報機關查核其申報表發現不符請其說明原因時，自承因趕辦
        案件，無暇整理存款資料，故以八十八年六、七月之資料申報云云，按每年
        定期申報期間自十一月一日起至十二月三十一日止，期間長達二個月，是原
        告縱確有要事急待處理，亦不致連續二個月期間均無法依實辦理申報，觀之
        原告申報財產日係八十八年十二月二十七日，竟以半年前之資料申報，顯有
        申報不實之不確定故意。
    ６、再原告事業投資之飛信公司，投資額係依原告原始投資之數額計算，非以申
        報時之公司資產淨值計算，原告稱其已於股票欄申報飛信公司，然其申報飛
        信、中鋼等公司股票總計五十萬元，不僅格式不符，且單就飛信公司而言，
        已逾五十萬元之數額，如何能認原告已依法申報？
    ７、又原告主張其有若干存款合於公職人員財產申報資料審核及查閱辦法所定無
        須通知補正者乙節，經查原公職人員財產申報資料審核及查閱辦法第十條（
        本條已於九十年八月二十九日修正）第二項第六款係規定：「自動存入金融
        機構存款帳戶之一個月薪資所得或新台幣十萬元以下之利息所得者」，第九
        款則規定：「其他申報不符之情節輕微者」，原告短報其本人存款總計三十
        九萬餘元，短報配偶存款總計六十八萬餘元，顯與前開法令規定不符。
    ８、末查原告所稱主動提供資料供查核及因填寫不完備經通知補正云云，無非係
        於被抽中實質審查時因其申報之內容過於簡略，始應受理申報機關之要求提
        出明細資料，而非於被抽中前主動申請更正或辦理補正，是原告所辯無非事
        後卸責之詞，均不足採。
   理    由
一、程序部分：
  Ａ、本案為不服被告機關所為新台幣七萬元罰鍰處分而涉訟者，罰鍰金額在新台幣
      十萬元以下。
  Ｂ、又司法院曾於九十年間以（九十）院台廳行一字第二五七四六號令，依行政訴
      訟法第二百二十九條第二項之規定，將行政訴訟法第二百二十九條第一項之簡
      易案件金額（價額）自三萬元，提高為十萬元。
  Ｃ、故本案應認合於行政訴訟法第二百二十九條第一項第二款「因不服行政機關所
      為新台幣十萬元罰鍰處分（原為三萬元，現提高為十萬元）而涉訟者」，應依
      簡易訴訟程序進行之，爰先此明之。
二、兩造爭執之要點：
  Ａ、原告因申報八十八年度之財產時，短報其本人及其配偶存款數額，並漏報其配
      偶飛信半導體事業、雅智公司等事業投資項目，經高雄市國稅局政風室查獲，
      乃陳報被告政風司，被告乃依據公職人員財產申報法第十一條第一項後段規定
      ，認定原告故意申報不實，於八十九年九月四日以法八十九財申罰字第○一四
      二六二號罰鍰處分，處以原告罰鍰七萬元。
  Ｂ、原告主張，系爭罰鍰處分違法應予撤銷之理由，得整理如下：
    １、依據公職人員財產申報資料審核及查閱辦法第十條第一項、第二項規定，「
        受理申報機關認為申報人故意申報不實者，應依本法第十一條第一項後段及
        其他有關規定處理。受理申報機關認申報人非故意申報不實者，應通知申報
        人限期補正；逾期不補正，依本法第十一條第一項前段及其他有關規定處理
        。‧‧‧」，原告既經受理申報機關（高雄市國稅局政風室）通知補正申報
        資料，當屬該規定所稱「非故意申報不實者」，俟原告如期補正並經查證屬
        實後，被告仍以原告違反公職人員財產申報法第十一條第一項後段規定，認
        原告故意申報不實予以裁罰，顯有違誤。
    ２、原告申報財產時，因公務繁忙，填寫財產申報表資料時較為簡略，然絕非故
        意申報不實，且當時原告父親罹患癌症女，原告南北奔波，又值年度結束趕
        辦案件，身心疲累不堪，關於財產申報縱有疏忽，絕無故意申報不實之意圖
        。
    ３、又被告機關所稱原告短漏申報之財產項目，皆逕以原告誠實補正之資料為據
        ，判稱原告故意申報不實，實有違證據法則及信賴保護原則。
    ４、原告若干存款帳戶因領有金融卡，平時疏於整理，致申報時，未將各該帳戶
        之利息計入，致有短漏，實非被告所稱「以半年前之資料申報」而「顯有申
        報不實之不確定故意」。
    ５、原告及配偶八十八年度存款總餘額僅三百多萬元，兩名未成年子女名下均無
        財產，如精於規劃，甚至未達一百萬元之申報標準，且原告申報之初連珠寶
        都有申報，於補正時亦全力配合，顯見原告並無故意。
  Ｃ、職此，本件罰鍰處分之合法性審查，即應集中於原告短漏申報其本身及配偶之
      財產，主觀上是否具有故意。
三、本院之判斷：
  Ａ、按特定職務（等）或主管決策特定事務之公務人員（公職人員財產申報法第二
      條第一項參照），應於每年度申報其財產狀態，以避免公務人員收受賄賂或其
      他不正利益，確保行政合法性。此項公法上義務，固令公務人員增加若干自身
      業務以外之負擔，然此既經法律明定，具有申報義務之公務人員，自應誠實申
      報其本身（包括同法第五條第二項所指之配偶與未成年子女）之財產狀態。此
      亦該法第十一條第一項處罰拒絕申報或故意不實申報行為所欲追求之公共利益
      目的。
  Ｂ、因此原告於訴願程序及行政訴訟程序中反覆陳明，申報當時其遭逢父親罹患重
      症，又因為趕結案件，身心疲累，以致申報較為簡略云云，並不足以解免其據
      實申報之義務，至多構成原告未履行或履行有欠缺時，裁量罰鍰額度之考量要
      素。本院合先敘明。
  Ｃ、次按「公職人員明知應依規定申報，無正當理由不為申報，處新台幣六萬元以
      上三十萬元以下罰鍰。其故意申報不實者，亦同」，公職人員財產申報法第十
      一條第一項定有明文。
  Ｄ、首先應予指明的是，系爭規定所處罰之行為，乃係針對申報義務人第一次之故
      意不實申報行為進行規範，至於事後受理申報機關是否給予補正之機會，以及
      義務人補正時是否據實陳報，均與第一次申報行為是否該當於前開故意申報不
      實之行政違章行為構成要件無關係，則原告反覆論陳其於受理申報機關通知限
      期補正時皆如實查證申報，其顯無違章故意之主張，並非正確。
  Ｅ、至於原告引述之公職人員財產申報資料審核及查閱辦法第十一條第一項之規定
      ，主張：「其服務而受理申報之機關既已通知原告補正申報資料，則應認受理
      申報機關已明確認定原告『非屬故意申報不實』，事後不應再行改變原來的認
      定，而對原告加以處罰」一節，本院則認為：
    １、前開公職人員財產申報資料審核及查閱辦法本身，在性質上，並非具有外部
        效力之法規範，該辦法毋寧為受理申報機關辦理相關業務時的指示性行政規
        則，其規範效力係基於行政內部監督服從關係而生，故效力範圍僅止於有關
        機關內部，而不及於由法律課以行政義務之人民（行政程序法第一百五十九
        條第一項、第二項第一款參照），質言之，人民不得直接依據行政規則之規
        定，向行政機關主張權利或要求後者履行一定義務。
    ２、何況從實際上之作業來觀察，受理申報之機關在審查原告之申報資料時，可
        能一開始有所懷疑，但又末能確定原告有無不實申報之故意，而須作進一步
        之調查。在調查結論未獲致前，先假設原告「非屬故意申報不實」（類似「
        無罪推定」之概念），而命原告補正資料，但一旦調查階段到達能夠確信原
        告一開始即有不實申報故意之時，仍應加以處罰。因此命補申報僅屬行使調
        查權限之方式，而非法定義務，若申報人不踐行此項協力義務，即可推知其
        有申報不實之故意，但申報人踐行此項程序上之協力義務以後，受理申報機
        關才因而確認申報人有故意申報不實之故意時，仍得加以罰處，只不過在裁
        量時，可考慮從輕處罰而已。
    ３、基於上開有關行政規則內部效力及調查流程之事實說明後，原告上開所稱「
        受理申報之機關一旦命令申報人補正，即可確定申報人非屬故意」一節，於
        法難謂有據。
  Ｆ、其次，系爭規定所指之「故意」，並不限於直接故意，間接故意（學理上或稱
      為「未必故意」）亦屬之。而在行政罰法制上，兩種故意類型之涵義得分別定
      義如下：「直接故意」乃行為人對於行政違章行為之構成要件明知並有意使其
      發生；「間接故意」則指行為人對於行政違章行為預見其發生，且其發生不違
      反其本意者。
  Ｇ、本院認為原告在申報其本身與其配偶八十八年度財產時，對於前述短漏報事實
      具有間接故意（或稱「未必故意」），該當公職人員財產申報法第十一條第一
      項後段「故意申報不實」之處罰要件。蓋原告於申報之初，對其本身及其配偶
      之各類型財產，本應詳盡調查、收集彙整並更新相關財產資料，惟原告就其本
      身與其配偶存款部分，卻僅草率地填寫「一百萬元」（一般人存款數額幾乎不
      可能如此完整，如此記載方式，表示事前幾乎未加查證），且對存款機構之填
      寫僅載為「第一銀行、高雄分行、郵局、中小企銀」及「國際商銀、中國信託
      、第一銀行」，並未表明每家銀行之存款金額。單由外觀觀察，或多或少，即
      表現出一種「隨意輕忽、心存僥倖」的態度，此等心態應被評價為「預見申報
      極有可能不實，但仍決意依此申報，即使真實情況與申報內容不符，亦在所不
      惜」，故符合間接故意之要件。等到進行實際查核時發現與實際數額差距甚大
      ，原告之不實申報故意，因此表徵於外，而得以確認無誤。至於原告所言：「
      該數字係粗估所得」云云，尚無從解免其申報不實之責任。又原告輕率地填寫
      其負有義務正確申報之財產項目，則其當可預見該申報數額與實際財產數額極
      有可能不符而構成不實申報行為，其抱著無所謂之心態為之，顯見原告具有不
      實申報之間接故意。
  Ｈ、另外有關事業投資之部分（即原告配偶在飛信半導體公司九００、０００元及
      雅智公司一００、０００元之投資），原告雖謂：「漏末申報是因為配偶未詳
      加敘明，而以粗估金額填寫」云云，不過即使缺乏此部分違章事實，原告單就
      存款部分已有違章行為存在，仍得對之課罰。何況原告是全然未申報上開金額
      ，實際上等於未查證，再佐以其上開申報存款時之客觀事證情況，原告顯然是
      在極度忽略的心態下處理此事，應有漏未申報之間接故意存在。
  Ｉ、從而被告機關以原告有公職人員財產申報法第十一條第一項後段之違章行為，
      而對原告課處罰鍰，自無違誤可言。又按公職人員財產申報法第十一條第一項
      將義務違反時之罰鍰數額，授予主管機關裁量權限，由其於「新台幣六萬元以
      上三十萬元以下」，斟酌個案情節決定適當之罰鍰數額。本案被告當已斟酌原
      告申報時公務繁忙且遭逢變故之情節，以及事後通知補正時配合程度，課以相
      對較輕之七萬元罰鍰，本院認為該數額尚屬妥適，而無裁量違法之疑義。不過
      在此本院也願附帶說明，即使原告之行為有違反法定申報義務之未必故意存在
      ，但故意未必等同於惡意，原告產生此等未必故意之動機實係出於「公私二忙
      」等原因，而其其值得同情之處。另從預防之角度著眼，受理申報機關將來在
      一定程度上，必須思考給予申報財產公務員適度協助之可能。
四、綜上所述，原處分所為之課稅決定於法並無不合，復查及一再訴願決定予以維持
    亦無違誤，原告訴請撤銷，於法無據，應予駁回。
據上論結，原告之訴為無理由，爰依行政訴訟法第二百三十六條、第九十八條第三項
前段，判決如主文。
中　　華　　民　　國　　　九十一　　年　　　四　　　　月　　二十四　　　日
                                  臺北高等行政法院  第五庭
      　　　　　　　　　　　　　　　　　　　　      法　官　帥嘉寶
右為正本係照原本作成。
本件以訴訟事件所涉及之法律見解具有原則性者為限，始得於本判決送達後二十日
內向本院提出上訴狀並表明上訴理由，如已於本判決宣示後送達前提起上訴者，應
於判決送達後二十日內補具上訴理由（均按他造人數附繕本），且經最高行政法院
許可後方得上訴。
中　　華　　民　　國　　　九十一　　年　　　四　　　　月　　二十四　　　日
                                                    書記官  林麗美
